【裁判字號】    98,上易,483
【裁判日期】    980805
【裁判案由】    侵權行為損害賠償
【裁判全文】
臺灣高等法院民事判決                 98年度上易字第483號
上  訴  人  乙○○
訴訟代理人  郭芳婷律師
被  上訴人  荷華企業有限公司
兼      上
法定代理人  甲○○
共      同
訴訟代理人  林于椿律師
            劉衡慶律師
            楊正綸律師
上列當事人間請求侵權行為損害賠償事件，上訴人對於中華民國
98年4 月10日臺灣臺北地方法院97年度訴字第3676號第一審判決
提起上訴，本院於98年7月22日言詞辯論終結，判決如下：
    主      文
上訴駁回。
第二審訴訟費用由上訴人負擔。
    事實及理由
一、上訴人起訴主張：
  (一)訴外人丙○○（下稱丙○○）為坐落於臺北市○○區○○街
    47巷26號建物（下稱系爭建物）2 樓之原所有權人，被上訴
    人荷華企業有限公司（下稱荷華公司）為系爭建物1 樓之所
    有權人，被上訴人甲○○則為被上訴人荷華公司法定代理人
    ，為1 樓實際使用人。丙○○與被上訴人曾合意約定出資各
    半，於系爭建物1、2樓屋後興建與系爭建物附連之平台及其
    支柱，至於平台下1 樓使用空間之內部裝潢由被上訴人自行
    負擔費用，平台上2 樓使用之欄杆及其他設施費用由丙○○
    負擔。是以，於平台結構興建完成時，平台結構及2 樓露台
    即由丙○○及被上訴人荷華公司共同取得其所有權各2分之1
    。嗣後，上訴人於民國（下同）89年7 月間向丙○○買受系
    爭建物2 樓及其坐落土地所有權時，丙○○並將平台結構及
    系爭建物2 樓露台之事實上處分權讓與上訴人。惟被上訴人
    竟於未告知上訴人之情況下，自96年12月7 日始，逕行對平
    台結構進行大規模施工，擅自降低1、2樓間之支撐架、樓板
    高度，並改變樓板坡度，致上訴人占有使用之系爭建物2 樓
    露台之花架及其他設備崩落等等，造成上訴人重大損害。
  (二)96年底被上訴人施工降低平台結構之高度及坡度，目的非為
    修繕漏水，且未經過具有事實上處分權即上訴人同意之即擅
    自為之，實為侵害上訴人事實上處分權之不法行為，上訴人
    就此自得依侵權行為之規定向被上訴人請求連帶賠償損害。
  (三)被上訴人於未經上訴人同意下，逕行對平台結構進行大規模
    施工，導致上訴人受有平台結構之露台花架及其他設備崩落
    ，另亦造成系爭建物2 樓外牆嚴重毀損龜裂之損害，經初步
    估計回復原狀所需費用為新台幣（下同）798,315 元，上訴
    人自得依民法第213條第1項、第3項、第214條等規定，請求
    被上訴人支付回復原狀所必要之費用798,315 元，並依民法
    第213條第2項之規定加計利息。本件回復原狀之必要費用，
    如因違建可能遭拆除而認有無法證明之重大困難者，請參酌
    原證十之估價單後，依民事訴訟法第222條第2項規定，以自
    由心證定其數額。
  (四)求為判決：1.被上訴人應連帶給付上訴人798,315 元，及自
    97年11月23日起至清償日止，按年息5%計算之利息。2.願供
    擔保請准宣告假執行。
二、被上訴人則以：
  (一)被上訴人於80年間自行出資建造之平台結構，為被上訴人所
    有1 樓不動產之重要成分，依附合之規定由被上訴人取得該
    附屬建物之所有權，被上訴人否認與丙○○於89年間共同出
    資搭建鍍鋅鋼材浪板。該鍍鋅鋼材浪板因附合於被上訴人之
    附屬建物上而由被上訴人取得全部之所有權，丙○○無從取
    得所有權或是事實上處分權，上訴人自無從繼受取得權利。
  (二)被上訴人與丙○○並非約定合資共同建造，而是被上訴人僅
    在方便丙○○增加活動空間之目的下，允其使用附屬建物之
    頂板而已，但因為上訴人使用頂板而必須增加的費用，如鋪
    設鋼板、欄杆等等，基於使用者付費，當然應自行負擔，上
    訴人主張丙○○與被上訴人共同合資興建系爭附屬建物之平
    台、支柱結構及2樓露台部分云云，並非實情。
  (三)建築物外牆性質上係屬建築物之結構體，不能區分由各共有
    人專有而各有其一部，而應屬於全體區分所有人，自不能以
    平台結構附接於2 樓之外牆，即認為由上訴人因附合取得平
    台結構所有權。平台結構為附屬建物，不具獨立性，並非建
    築物區分所有權之客體，亦不得做為共有之客體。
  (四)於96年底，因上訴人不准被上訴人自2 樓進入附屬建物頂板
    即系爭建物2 樓露台修繕漏水，亦拒不協調處理漏水問題，
    被上訴人迫不得已，自附屬建物之鍍鋅鋼材浪板下方調整頂
    板斜度製造順水坡，並於鋼板接縫處加裝二不鏽鋼排水管以
    利排水，實基於為修繕自己之所有物漏水之目的所為之行為
    ，非以損害上訴人為目的，欠缺不法性，亦無故意、過失。
  (五)上訴人主張受有損害並請求回復原狀之標的為系爭建物2 樓
    露台之欄杆、圍籬、花架、洗衣間隔間及門片、鋪設於地面
    之木板、透明壓克力雨棚等設施，均為上訴人或前手於89年
    修繕頂板後所新增之新違建，已由臺北市政府工務局定期拆
    除，並無請求回復原狀之權利。
  (六)本件1 樓附屬建物是作廚房使用，不是被上訴人荷華公司營
    運之用，與被上訴人荷華公司執行業務無關，無公司法第23
    條的適用。89年修繕支柱部分，是增加在1 樓原有的支柱上
    ，應附合於1樓，由1樓所有權人取得所有權，鍍鋅鋼材浪板
    部分亦同等語，資為抗辯。
三、原審為上訴人敗訴之判決，上訴人提起上訴，上訴聲明為：
    (一)原判決廢棄。(二)上開廢棄部分，被上訴人等應連帶給付上
    訴人798,315 元，及自97年11月23日起至清償日止，按年息
    5%計算之利息。被上訴人答辯聲明：上訴駁回。
四、本件不爭執事項：被上訴人於96年底，確有調整平台結構1
    、2樓間之樓板，2樓露台等相關設施亦因此受影響。
五、本件爭點：
  (一)2樓露台等相關設施係既存違建或新違建？上訴人有無就2樓
    露台違建部分請求被上訴人連帶賠償預估修繕費之權利？若
    有，數額以多少為適當？
  (二)平台結構及露台，上訴人是否具有2分之1的權利？或平台結
    構屬被上訴人所有？被上訴人降低平台結構1、2樓間之樓板
    ，是否應經上訴人之同意？
  (三)被上訴人辯稱降低平台結構1、2樓間之樓板，係為修繕漏水
    ，欠缺侵權行為之故意過失與不法，不構成侵權行為，乃對
    上訴人造成之漏水損害正當防衛、緊急避難，其抗辯是否有
    理由？
六、按建築法第11條第1項、第3項、第4項規定：「本法所稱建
    築基地，為供建築物本身所占之地面及其所應留設之法定空
    地」、「前項法定空地之留設，應包括建築物與其前後左右
    之道路或其他建築物間之距離，其寬度於建築管理規則中定
    之」、「應留設之法定空地，非依規定不得分割、移轉，並
    不得重複使用」。次按為行使基於侵權行為之損害賠償請求
    權，有主張自己不法之情事時，其為此不法之目的所支出之
    金錢，應適用民法第180條第4款前段規定，認為不得請求賠
    償，最高法院56年度台上字第2232號判例意旨參照。請求人
    之一方既有不法之情事，已為法律所不容於先，如仍許其得
    請求他方賠償其損害，無異助長請求人一方不法原因事實之
    發生及擴大，自為法律所不許，最高法院83年台上第2347號
    裁判意旨參照。經查：
  (一)系爭建物2 樓經原審法官勘驗，現場有地磚、石頭、盆栽、
    木板等物，如原證四即原審卷第19至31頁照片所示，有勘驗
    筆錄及照片在卷可稽（原審卷第71至72頁、第19至31頁）。
  (二)證人丙○○即系爭建物2 樓原所有權人證稱略以：伊於81年
    搬進2 樓，當時1、2樓都還沒有作塑膠浪板及鋼板，大約83
    年時，1樓在法定空間上蓋出去，伊才在2樓蓋鋼板等語（原
    審卷第193至194頁）。上訴人不爭執系爭建物2 樓加建部分
    ，係蓋在法定空地之上（本院卷第129 頁反面）。臺北市政
    府工務局於94年認定系爭建物2 樓後方之構造物為新違建，
    勘查認定範圍為鐵架、壓克力、木等造乙層、高約2.5 公尺
    ，面積約21平方公尺，已違反建築法第25條、第86條規定，
    依法應予拆除，有臺北市政府工務局94年7 月19日北市工建
    字第09450541600號函併附範圍圖在卷可稽（原審卷第207至
    211 頁）。嗣於97年9月1日，經臺北市議會市民服務中心協
    調上訴人陳情案會議，上開北市工建字第09450541600 號所
    查報之違建為83年前之既存違建，有臺北市議會97年9月4日
    議秘服字第09704186600 號書函併附會議紀錄在卷可稽（原
    審卷第275至276頁）。由上事證，系爭建物2 樓加建部分係
    於法定空地之上，違反建築法，可以認定。
  (三)綜上，系爭建物2 樓露台花架及其他設備之搭建係違反建築
    法，揆諸首揭建築法及判例之旨，上訴人自己具有不法之情
    事，其為違建所支出之金錢，不得請求賠償。是以，上訴人
    主張依民法第196條、第213條、第214條規定，系爭建物2樓
    之露台花架、設備崩落及外牆毀損之損害，應由被上訴人賠
    償，為無理由。
七、系爭建物2 樓之露台及其他設備係違反建築法而搭建，上訴
    不得向被上訴人請求不法修繕之賠償，上訴人主張依民法第
    196條、第213條、第214條規定，請求被上訴人連帶給付798
    ,315 元，及自97年11月23日起至清償日止，按年息5%計算
    之利息，為無理由，不應准許。上訴人就平台結構及露台，
    是否具有權利，或平台結構屬被上訴人所有，及被上訴人降
    低平台結構1、2樓間之樓板，是否應經上訴人之同意等，均
    不影響本件之判斷結果，併此敘明。
八、綜上所述，上訴人主張本於侵權行為之法律關係，請求被上
    訴人給付798,315 元本息，為無理由，不應准許。原審為上
    訴人敗訴之判決，及駁回其假執行之聲請，並無不合。上訴
    意旨指摘原判決不當，求予廢棄改判，為無理由，應予駁回
    。
九、上訴人聲請調查系爭2 樓露台設施、系爭1、2樓間樓板是否
    為既存違建，或新違建之範圍如何，是否屬於免予查報或拍
    照列管之情形，及鑑定損害數額等，經核無必要，附此說明
    。
十、本件事證已臻明確，兩造其餘攻擊防禦方法及未經援用之舉
    證，經審酌核與本件判決結果不生影響，不再逐一論述，附
    此敘明。
十一、據上論結，本件上訴為無理由，依民事訴訟法第449條第1
      項、第78條，判決如主文。
中    華    民    國    98    年    8     月    5     日
                    民事第二庭
                        審判長法  官  吳謙仁
                              法  官  蘇瑞華
                              法  官  李瓊蔭
正本係照原本作成。
不得上訴。
中    華    民    國    98    年    8     月    6     日
                              書記官  王才生


司法院資訊處製作；財團法人民間司法改革基金會備份。
